【裁判字號】    99,訴,56
【裁判日期】    990430
【裁判案由】    確認清算人會議決議無效等
【裁判全文】
臺灣臺北地方法院民事判決                99年度訴字第56號
原      告  許華即全民電通投資股份有限公司清算人
訴訟代理人  丙○○
被      告  全民電通投資股份有限公司
監  察  人  甲○
            乙○○
上列當事人間確認清算人會議決議無效等事件，本院於民國99年
4月8日言詞辯論終結，判決如下：
    主  文
確認全民電通投資股份有限公司所為如附表所示之書面清算人會
議決議均不存在。
    事實及理由
甲、程序方面：
壹、按股份有限公司應由董事長對外代表公司，惟公司與董事間
    訴訟，除法律另有規定外，則由監察人或股東會所選任之人
    代表公司為訴訟，公司法第208條第3項、第213條定有明文
    ，其立法目的乃恐董事長代表公司對董事起訴，難免有循私
    之舉。若公司已解散行清算程序，公司董事雖不得以董事身
    分執行職務，而應由清算人執行清算事務，但公司之清算，
    原則上以董事為清算人，除非公司法或章程另有規定或股東
    會另選清算人時，不在此限（公司法第322條第1項）。且清
    算人於執行清算事務範圍內，除另有規定外，其權利義務與
    董事同（公司法第324條）。是董事原則上應為清算人，且
    清算人之權利義務與董事同，則董事以清算人身分對董事為
    訴訟，亦難免有循私之舉。依同一法理，仍不宜由董事以清
    算人身分對董事為訴訟。再查清算中，公司股東會與監察人
    依然存續，對董事之訴訟依法仍應由監察人或股東會所選任
    之人代表公司為之，始為適法，亦有最高法院94年度台上字
    第230號判決足資參照。查，被告全民電通投資股份有限公
    司於民國94年間即經股東會決議解散並選任原告等七名清算
    人，原告迄今仍為被告公司之清算人，有該公司變更登記事
    項表及94年股東常會議紀錄在卷可稽（見本院卷第67、89頁
    ），揆諸上揭說明，原告於98年5月12日所提起與被告公司
    間訴訟，自應由清算中仍存續之全體監察人代表公司，始為
    適法。故原告於99年4月8日補正被告公司另一監察人乙○○
    亦為被告法定代理人（見本院卷第83頁），核與上開規定相
    符，自應准許。
貳、按訴狀送達後，原告不得將原訴變更或追加他訴，但請求之
    基礎事實同一者，不在此限，民事訴訟法第255條第1項第2
    款定有明文。查本件原告起訴時，其訴之聲明原為：確認全
    民電通投資股份有限公司97年7月30日與97年10月22日書面
    清算人會議不存在及其決議自始當然無效（見本院卷第1頁
    ）；嗣於訴訟進行中，將訴之聲明變更為：確認全民電通投
    資股份有限公司97年7月30日與97年10月22日書面清算人會
    議及第60次書面清算人會議起至第67次書面清算人會議止共
    十次書面清算人會議不存在及其決議自始當然無效（見本院
    卷第52頁）。核上開原告所為訴之追加，顯係基於同一基礎
    事實而主張，該訴之主要爭點有其共同性，各請求利益之主
    張在社會生活上可認為同一或關聯，而就原請求之訴訟及證
    據資料，於審理繼續進行在相當程度範圍內具有同一性或一
    體性，得期待於在同一程序得加以解決，避免重複審理，與
    首揭民事訴訟法第255條第1項第2款之規定並無不合，應予
    准許。
乙、實體方面：
壹、原告起訴主張：
    被告公司原清算人代表林文雄係法人清算人臺灣大業發展投
    資股份有限公司（下稱臺灣大業公司）之自然人代表，其因
    清算期間涉犯再次背信、業務侵占、偽造文書與洗錢等犯罪
    ，臺灣大業公司為避免林文雄違法致被告受有損害時，應與
    林文雄連帶負賠償責任，而於民國97年5月1日依法改派訴外
    人林禮模律師取代林文雄為臺灣大業公司之自然人代表，進
    而擔任被告公司清算人職務。林禮模律師於97年5月2日就任
    清算人後，並已於97年5月15日向本院聲報清算人就任並准
    予備查在案，因此林文雄自97年5月1日起即不具被告公司清
    算人資格。詎林文雄仍繼續冒充被告公司清算人代表，並以
    「書面清算人會議」之方式，作成如附表所示書面清算人會
    議決議，前揭會議顯因違反法令而不存在，且所為之決議亦
    當然自始完全無決議之效力。而被告因林文雄上開違法行為
    導致清算事務執行延滯，影響全體股東權益甚大，有即受確
    認判決之法律上利益，爰依法提起本件訴訟等語。並聲明：
    確認全民電通投資股份有限公司97年7月30日與97年10月22
    日書面清算人會議及第60次書面清算人會議起至第67次書面
    清算人會議止，共十次書面清算人會議不存在及其決議自始
    當然無效。
貳、被告抗辯：
    依法令規定，清算人會議不得以書面之方式進行，故全民電
    通投資股份有限公司所為如附表所示書面清算人會議決議均
    係違反法令。而被告監察人甲○雖曾以存證信函告知被告清
    算人違法之處，惟仍無權利制止之等語資為抗辯。
參、兩造不爭執之事項：
一、被告於94年7月2日召開股東常會，原應選任董監事，惟因當
    日順利通過解散公司換發民事股票案，故現場有股東提議直
    接推選清算人七席、監察人二席，俟該提案表決通過後，包
    括原告在內之七名被選舉人經股東常會推選而當選清算人；
    至監察人當選者則為甲○及臺灣大業公司代表人高文義，有
    全民電通投資股份有限公司94年股東常會會議紀錄在卷可稽
    （見本院卷第67-69頁）。
二、台灣大業公司於97年5月1日改派林禮模律師自同日起取代林
    文雄擔任臺灣大業公司之自然人代表，進而擔任被告清算人
    職務，有改派書在卷可稽（見本院卷第6頁）。
三、林文雄以被告公司清算人代表名義召開書面清算人會議，並
    陸續作成如附表所示書面清算人會議決議，有97年7月30日
    與97年10月22日書面清算人會議紀錄、第60次至第65次書面
    清算人會議紀錄及第66次至第67次書面清算人會議議程在卷
    可稽（見本院卷第4-5、54-61、100-101頁）。
肆、得心證之理由：
一、按確認法律關係之訴，非原告有即受確認判決之法律上利益
    者，不得提起之，民事訴訟法第247條第1項前段定有明文。
    又所謂即受確認判決法律上利益，係指因法律關係之存否不
    明確，致原告在私法上之地位有受侵害之危險，而此項危險
    得以對於被告之確認判決除去之者而言（最高法院42年臺上
    字第1031號判例意旨參照）。查清算人會議係清算人代表為
    共同事務及涉及權利義務有關事項，召集全體清算人所舉行
    之會議，係多數清算人集合之意思表示而成立之法律行為，
    雖非法律關係本身，然其所為決議常為多數法律關係之基礎
    ，該法律關係基礎事實存否如生爭執，清算人之私法上地位
    即有受侵害之危險，應認有提起確認之訴之法律上利益。本
    件原告係被告公司清算人，為兩造所不爭執，其訴請確認被
    告公司如附表所示書面清算人會議決議均不存在，及所作成
    之決議均為無效，依上所述，應認有即受確認判決之法律上
    利益。
二、本件原告主張被告公司於解散後，並非由清算人林文雄所召
    集之如附表所示書面清算人會議，其決議應屬不成立或無效
    等語；而被告對於清算人會議不得以書面方式進行之事實，
    雖無爭執，惟以前揭情辭置辯，因此，本件應審究之爭點即
    為：被告公司前揭書面清算人會議是否由有召集權人所召集
    ？茲審究如下：
１、按依公司法第27條第1項、第2項規定，政府或法人為股東時
    ，得自己當選為董事；亦得由其代表人當選為董事。前者因
    係政府或法人股東自己當選為董事，是與公司成立委任關係
    者固係政府或法人股東本身，惟後者係由政府或法人股東之
    代表人當選為董事，則與公司成立委任關係者應為該代表人
    個人，而非政府或法人股東本身，有89年台上字第2191號判
    決意旨參照。查被告於94年7月2日召開股東常會時，包括臺
    灣大業公司在內之七名被選舉人經股東常會推選而當選清算
    人，而臺灣大業公司係指派林文雄以法人代表身份擔任被告
    公司清算人等情，有全民電通投資股份有限公司94年股東常
    會會議紀錄在卷可考（見本院卷第67-69頁），自堪信為真
    實。是依上規定，本件與被告公司成立委任關係者僅係臺灣
    大業公司本身，至於林文雄代表行使職務之程序為何，應屬
    臺灣大業公司內部自治事項，由臺灣大業公司自行決定，故
    有關清算人職務之權利義務，雖以林文雄代表之身分承擔，
    權利義務仍應直接歸屬於臺灣大業公司。職是，臺灣大業公
    司自得隨時依公司法第27條第3項規定，改派第三人為法人
    代表以補足林文雄之原任期。而觀諸台灣大業公司於97年5
    月1日確有改派林禮模律師自同日起取代林文雄擔任台灣大
    業公司之法人代表，進而擔任被告清算人職務；林禮模律師
    並已於97年5月2日就任被告清算人，復於97年5月15日向本
    院聲報清算人就任並准予備查在案，此有改派書、民事陳報
    狀在卷可稽，且為兩造所不爭，顯見林文雄自97年5月1日起
    即不具有被告公司清算人資格。於此情形，被告公司前揭書
    面清算人會議既係由無召集權人林文雄所召集，自非合法成
    立的被告公司之清算事務執行機關，當然不能為有效決議，
    原告據以訴請確認被告公司所為如附表所示書面清算人會議
    決議均不存在，即屬正當，應予准許。
２、至原告主張如附表所示清算人會議係以書面方式作成決議一
    節，參照公司法第205條第1項規定，應屬清算人會議之決議
    方法有瑕疵，於此情形，清算人會議之效力如何，公司法雖
    未明文規定，惟清算人會議為公司進行清算事務之權力中樞
    ，為充分確認權利之合法、合理運作，及其決定之內容最符
    合所有股東及關係人之權益，應嚴格要求清算人會議之召集
    程序、決議內容均須符合法律之規定，如有違反，應認為當
    然無效。然因清算人會議之瑕疵，有無效、得撤銷及不成立
    等型態，必須先有符合成立要件之清算人會議決議存在，始
    有探究清算人會議決議是否有無效或得撤銷之事由。以故，
    本件如附表所示清算人會議係由無召集權人所召集而召開，
    其所為之決議自始完全無決議之效力，原告據以請求確認上
    開會議決議不存在，既屬正當，有關原告列舉之上開事由，
    本院自無庸再為審究，併此指明。
三、綜上所述，本件清算人會議既係由無召集權人所召集而召開
    ，則原告依公司法，請求確認全民電通投資股份有限公司如
    附表所示書面清算人會議決議均不存在，為有理由，應予准
    許。
伍、結論：本件原告之訴為有理由，依民事訴訟法第78條，判決
    如主文。
中    華    民    國    99    年    4     月    30    日
                  民事第一庭    法  官  楊晉佳
┌──────────────────────────────┐
│附表：                                                      │
├──┬─────────────┬─────────────┤
│編號│        會議名稱          │     回傳書面意見期間     │
├──┼─────────────┼─────────────┤
│ １ │97年7月30日書面清算人會議 │97年7月25日至97年7月30日  │
├──┼─────────────┼─────────────┤
│ ２ │97年10月22日書面清算人會議│97年10月17日至97年10月22日│
├──┼─────────────┼─────────────┤
│ ３ │第60次書面清算人會議      │98年2月27日至98年3月4日   │
├──┼─────────────┼─────────────┤
│ ４ │第61次書面清算人會議      │98年3月19日至98年3月24日  │
├──┼─────────────┼─────────────┤
│ ５ │第62次書面清算人會議      │98年4月23日至98年4月28日  │
├──┼─────────────┼─────────────┤
│ ６ │第63次書面清算人會議      │98年5月21日至98年5月27日  │
├──┼─────────────┼─────────────┤
│ ７ │第64次書面清算人會議      │98年7月28日至98年7月31日  │
├──┼─────────────┼─────────────┤
│ ８ │第65次書面清算人會議      │98年9月23日至98年9月29日  │
├──┼─────────────┼─────────────┤
│ ９ │第66次書面清算人會議      │98年10月26日至98年11月2日 │
├──┼─────────────┼─────────────┤
│ １０ │第67次書面清算人會議      │98年11月26日至98年2月2日  │
└──┴─────────────┴─────────────┘
以上正本係照原本作成。
如對本判決上訴，須於判決送達後20日內向本院提出上訴狀。
中    華    民    國    99    年    4     月    30    日
                                書記官  蘇炫綺

司法院資訊處製作；財團法人民間司法改革基金會備份。
